【裁判字號】    95,訴,352
【裁判日期】    951214
【裁判案由】    強盜
【裁判全文】
臺灣宜蘭地方法院刑事判決               95年度訴字第352號
公  訴  人  臺灣宜蘭地方法院檢察署檢察官
被      告  丙○○
                    （
選任辯護人  曾威龍律師
上列被告因強盜案件，經檢察官提起公訴（95年度偵字第2697號
），本院判決如下：
    主  文
丙○○意圖為自己不法之所有，以強暴至使不能抗拒，而取他人
之物，處有期徒刑壹年陸月，緩刑參年。於刑之執行前應令入相
當處所，施以監護參年。
    事實及理由
一、構成犯罪事實：
    丙○○患有躁鬱症、恐慌症等精神疾病，其衝動控制能力差
    ，致依其辨識而行為之能力，較普通人之平均程度顯然減低
    ，為限制責任能力之人，並自民國95年6月26日起，在財團
    法人羅許基金會羅東博愛醫院精神科（下稱博愛醫院）住院
    接受治療。於95年7月7日晚間，丙○○因失眠多日情緒不穩
    ，遂身著黑衣，自行步出博愛醫院，至宜蘭縣羅東鎮中山公
    園（下稱中山公園），撿拾無法證明為他人所有之全罩式安
    全帽1頂、不具殺傷力之空氣手槍1枝（槍枝管制編號000000
    0000），詎其竟基於意圖為自己不法所有之犯意，於95年7
    月7日22時10分許，頭戴上開全罩式安全帽，在中山公園內
    ，見甲○○、張秀雲正在聊天，即單手持上開手槍指著甲○○左肩胸僅數公分之距離，並喝令甲○○、張秀雲：「不要
    跑，否則我要開槍」等語，甲○○、張秀雲因不知丙○○所
    持之手槍不具殺傷力，張秀雲乃立刻逃離現場，甲○○因驚
    嚇過度不及反應仍呆立原地，丙○○另一隻手隨即強取甲○○所有掛在手上之皮包1只（內有汽車駕駛執照1張、機車駕
    駛執照1張、機車行車執照1張、國民身分證1張、全民健康
    保險卡1張、新臺幣《下同》5,000元），甲○○顧及皮包內
    有上開身分證件及現金，雖有抓住提帶試圖反抗，然因丙○○猛力拉扯，連接皮包與提帶間之鈕扣被拉開，甲○○旋即
    往後跌坐在地上，使甲○○不能抗拒，而取得甲○○所有之
    上開皮包。丙○○隨即往宜蘭縣羅東鎮○○路方向逃逸，沿
    途並將所戴全罩式安全帽丟棄，甲○○立即起身追趕丙○○
    並高呼搶劫，經引起路人注意後，始於95年7月7日22時15
    分許，由路人在中山公園附近將丙○○逮捕並報警處理，嗣
    為警在丙○○身上扣得空氣手槍1枝。
二、認定犯罪事實所憑之證據及理由：
（一）訊據被告丙○○固坦承有於95年7月7日22時10分許，身著
      黑衣，頭戴撿拾之全罩式安全帽，在中山公園內，見正在
      聊天之甲○○、張秀雲，即單手持撿拾之不具殺傷力空氣
      手槍1枝指著甲○○，並喝令甲○○、張秀雲：「不要跑
      ，否則我要開槍」等語，張秀雲立刻逃離現場，甲○○則
      呆立原地，被告於取得甲○○所有之皮包1只（內有汽車
      駕駛執照1張、機車駕駛執照1張、機車行車執照1張、國
      民身分證1張、全民健康保險卡1張、5,000元）後，往宜
      蘭縣羅東鎮○○路方向逃逸，沿途並將所戴全罩式安全帽
      丟棄，甲○○立即起身追趕被告並高呼搶劫，經引起路人
      注意，始於同日22時15分許，由路人在中山公園附近將被
      告逮捕並報警處理，嗣為警在被告身上扣得上開空氣手槍
      1枝之事實（見本院卷第66頁）。惟被告矢口否認有何強
      盜之犯行，辯稱：
   1、被告身上僅有不具殺傷力之空氣手槍，縱依證人甲○○所
      述被告曾喝令：「不要跑」等語，但並未喝令甲○○交出
      財物或表露強盜財物之意思。況依財團法人佛教普門醫院
      慢性病分院（下稱普門醫院）函附病歷，於92年7月24日
      病程記錄單記載被告：「22歲發病、幻聽、被害幻想、情
      緒起伏大、攻擊行為、長期病程。」等情，其後病歷均有
      上開文字之記載，顯見被告之病情具有攻擊之行為，而本
      件案發時、地，係在宜蘭縣最繁華之羅東鎮夜市旁，人來
      人往，被告不管他人而拉扯證人甲○○之皮包，應僅係單
      純之攻擊行為，不具有不法所有之主觀意圖。
   2、況依證人甲○○於偵查及本院審理中之證詞，顯示證人甲○○非但極力抗拒，並與被告拉扯其皮包，以致扯開皮包
      之提帶，甚且從後追趕被告，顯然並無不能抗拒之情形，
      依最高法院29年上字第3006號判例要旨所示，被告之行為
      自不該當於刑法第328條第1項強盜罪之構成要件。
   3、又被告長期患有精神疾病，屢屢住院治療，此有博愛醫院
      、普門醫院之病歷資料各1份在卷足憑，且於95年7月7日
      尚在博愛醫院治療中，因自行步出醫院始發生本案，況依
      博愛醫院精神科醫師即證人乙○○於本院審理中證詞，可
      證被告就案發時之行為，已因精神障礙，依其辨識而行為
      之能力顯著減低，而有精神耗弱之情形，而證人乙○○為
      被告之主治醫師，對被告病情當知之甚詳，堪以採信，故
      本件被告符合刑法第19條第2項之規定，得減輕其刑。
   4、另被告因精神病發而犯本案，縱認犯罪，其情狀自可憫恕
      ，科以刑法第328條第1項強盜罪之最低刑度仍嫌過重，亦
      有刑法第59條酌量減輕其刑之適用。
   5、至於博愛醫院之精神鑑定報告書，先說明被告最近5、6年
      確實罹有多項精神病症，且反覆住院治療，而整體智商46
      ，其MMSE評分僅得16分，亦呈現認知障礙，又理解認知而
      行為之能力有減弱。惟上開報告書末3行卻以：「其於95
      年7月7日22時10分許，犯案當時的心智狀態及辨識其行為
      違法之能力，應未因精神障礙或其他心智缺陷有所減低或
      欠缺。」等語，顯與上開說明內容矛盾，亦與前述證人乙○○之證詞相左，自不足採。
（二）本件爭點：
   1、被告之行為是否該當於強盜罪之構成要件？
   2、被告之行為是否有刑法第19條之適用？
（三）本院之判斷：
   1、爭點一：被告之行為是否該當於強盜罪之構成要件？
    (1)按搶奪與強盜雖同具不法得財之意思，然搶奪僅係乘人不
      備公然掠取，若施用強暴、脅迫或他法使被害人身體上或
      精神上處於不能抗拒之狀態，而取其財物或令其交付者，
      則為強盜。而強盜罪之所謂「不能抗拒」，係指行為人所
      為之強暴、脅迫等不法行為，就當時之具體事實，予以客
      觀之判斷，足使被害人身體上或精神上達於不能或顯難抗
      拒之程度而言（最高法院94年度台上字第2266號判決要旨
      參照）。
    (2)證人甲○○於95年7月21日偵查中證述：「95年7月7日晚
      上…我與張秀雲一起外出逛街，到9時左右我們到中山公
      園聊天，聊到10時10分左右，我和張秀雲在公園內看到有
      1個長得胖胖壯壯的男子載著全罩式安全帽，手上拿著手
      槍，指著我的肩膀對我和張秀雲說『不要跑，否則我要開
      槍』，當時我朋友張秀雲立刻跑走，但是我嚇到了，沒有
      想到要跑，此時該男子就抓住我掛在手上的皮包，我有與
      他拉扯，不讓他把我皮包拉走，在拉扯間，我皮包帶子的
      扣子被扯開，我也往後跌倒，此時該男子就把我的皮包搶
      走，而皮包帶子則還抓在我手上，該男子搶走我皮包後立
      刻往公園的民生路出口方向跑，我立刻爬起來追他，並口
      喊搶劫…。」等語（見偵卷第19頁）；於95年11月3日本
      院審理中證述：「於95年7月7日晚上10時許，在中山公園
      ，當時我與朋友張秀雲聊天，我看到被告全身穿著黑色衣
      服，搶我的皮包，搶徒手上有拿1枝槍指向我，叫我跟我
      朋友不准離開，我朋友已經先跑開，我的皮包就被該搶徒
      搶走，但我有與他拉扯，拉扯之間我向後跌倒，我的皮包
      皮帶就斷掉，皮包就被被告搶走，皮包被搶後我有追被告
      。當時我看到被告拿槍會怕，不過皮包內有證件，還有
      4,000、5,000元在裡面，所以我才想搶回來。被告搶我皮
      包時，沒有說皮包給我等語，被告直接就搶我的皮包，被
      告當時拿出槍來就直接搶了。槍枝拿出來時，我朋友看到
      被告拿槍，她就先跑掉了，我朋友還對我說快跑，被告拿
      槍指著我的左胸靠近肩膀，說不能跑。我當時沒有想被告
      是否會開槍，我怕死了，怎麼敢搶被告拿出來的槍。被告
      搶我的皮包時，我有跟被告抗拒拉扯，被告拿槍大概差我
      的左肩胸幾公分而已。被告當時很大聲叫我不能跑，我看
      他穿著這樣子又拿著槍我會怕。被告當時是對我說『不要
      跑，否則我要開槍』。…他講這句話時，他一手拿槍一手
      搶我的皮包。」等語（見本院卷第97頁至第99頁）。佐以
      證人張秀雲於95年7月21日偵查中證述：「95年7月7日晚
      上…我原本是與朋友甲○○一起去逛街，後來在9時左右
      我們到中山公園聊天。…我與甲○○在公園內聊了1個多
      小時之後，我在無意間回頭時有看到1個男的站在我後方
      ，頭戴全罩式安全帽，手上拿著槍朝我們的方向比，我當
      時看到很害怕，我直覺反應就往前跑，我在跑時有聽到那
      男子的聲音說『再跑、再跑，我就開槍』，但我還是繼續
      往前跑，我跑了一段後有回頭看我朋友甲○○有沒有也跟
      著跑，結果看到甲○○坐在地上…。」等語（見偵卷第20
      頁至第21頁）。又扣案之空氣手槍1枝經送內政部警政署
      刑事警察局鑑定結果：「送鑑玩具手槍1枝（槍枝管制編
      號0000000000），認係仿半自動手槍外型製造之空氣手槍
      ，以填充氣體為發射動力，機械性能良好，經實際測試，
      其發射動能甚微，認不具殺傷力。」，此有該局95年7月2
      6日刑鑑字第0950101587號槍彈鑑定書1份在卷可參（見偵
      卷第35頁至第37頁）。可證被告確於95年7月7日22時10分
      許，身著黑衣，頭戴全罩式安全帽，在中山公園內，見甲○○、張秀雲正在聊天，即單手持不具殺傷力之空氣手槍
      1枝指著甲○○左肩胸僅數公分之距離，並喝令甲○○、
      張秀雲：「不要跑，否則我要開槍」等語，甲○○、張秀
      雲因不知被告所持之空氣手槍不具殺傷力，張秀雲乃立刻
      逃離現場，甲○○因驚嚇過度不及反應仍呆立原地，被告
      另一隻手隨即強取甲○○所有掛在手上之皮包1只，甲○○顧及皮包內有身分證件及現金，雖有抓住提帶試圖反抗
      ，然因被告猛力拉扯，連接皮包與提帶間之鈕扣被拉開，
      甲○○旋即往後跌坐在地上，使甲○○不能抗拒，而取得
      甲○○所有之皮包1只。
    (3)被告雖以證人甲○○有與之拉扯皮包，而抗辯甲○○並無
      不能抗拒之情形。然承前述，被告1隻手持槍指著證人甲○○左肩胸處，相距僅幾公分，並喝令：「不要跑，否則
      我要開槍」等語，當時甲○○並不知該槍枝僅係不具殺傷
      力之空氣手槍，客觀上顯已對人之生命、身體之安全構成
      嚴重威脅，且被告隨即以另一隻手強取證人甲○○之皮包
      得逞，依被告所實施上開強暴不法手段，客觀判斷顯然已
      足以抑制通常人之抗拒，使之喪失自由意思，況甲○○僅
      係一柔弱女子，身邊亦無任何防禦性物品，復無旁人可協
      助與被告抵抗，其處於此情形下，顯已抑壓甲○○之抗拒
      ，使其身體及精神上處於不能抗拒之狀態，而達到喪失意
      思自由之程度，究不能僅以被告在強取皮包過程中，因證
      人甲○○顧及皮包內有重要財物試圖抓住皮包，雙方發生
      拉扯，即認被告上開強暴手段之行為，尚未至使甲○○達
      不能抗拒之程度甚明。故被告以前詞置辯，顯不足採。
    (4)另被告雖以其並未喝令甲○○交出財物或表露強盜財物之
      意思，其拉扯甲○○之皮包，僅係所患精神疾病中之攻擊
      行為，不具有強盜之主觀意圖，並舉普門醫院之病歷資料
      為證。然查：依普門醫院92年7月18日精神科住院病歷單
      、92年7月18日社會工作開案記錄、92年7月20日病程進度
      記錄單、92年11月18日社會工作開案記錄、93年12月8日
      住院病歷單、93年12月8日病程進度記錄單雖均記載被告
      有攻擊行為，此有上開病歷資料在卷可參，惟普門醫院之
      上開記錄與本案發生時間相距逾1年6月，且內容亦未敘明
      被告有無攻擊他人之情形及攻擊方式等情，是能否據此認
      被告犯下本案僅係單純之攻擊行為，已屬可議。況依證人
      乙○○於95年11月30日本院審理中證述：「我任職於羅東
      博愛醫院，擔任精神科醫師。被告是我的病人。…被告攻
      擊行為並不是很大…他的攻擊行為大或小，以嚴重度來講
      是用水潑護士或以言語騷擾。…95年7月7日案發當日被告
      還在羅東博愛醫院住院中。在我看來被告知道他的行為是
      錯的…以我對被告犯案前幾天的觀察，被告的控制力與常
      人差很多，辨別行為違法能力他是知道的。」等語（見本
      院卷第129頁至第131頁）。又被告經本院囑託羅東博愛醫
      院鑑定其行為時之精神狀況，鑑定結論為：「…在過去5
      、6年間，產生多項精神疾病，包括情感性精神病、恐慌
      症、酒精依賴，安非他命濫用及反社會型人格違常等，因
      此較為衝動性與不顧後果的行為可以預見，但其對社會規
      範及行為之法律效應的認知理解，應無明顯障礙，至於其
      依此理解認知而行為之能力雖有減弱，但主要是由於其人
      格結構中的衝動性和物質濫用的後果所造成…其於95年7
      月7日22時10分許，犯案當時的心智狀態及辨識其行為違
      法之能力，應未因精神障礙或其他心智缺陷有所減低或欠
      缺。」等語，此有羅東博愛醫院95年10月26日（95）羅博
      醫字第2006100177號函附精神鑑定報告書、95年10月30日
      （95）羅博醫字第2006100227號函附精神鑑定補充說明報
      告書各1份在卷可參（見本院卷第71頁至第73頁、第76頁
      至第78頁），此部分鑑定結果亦核與證人乙○○上開證詞
      內容相符。顯見被告雖曾有攻擊他人情形，然僅係以水潑
      護士，該攻擊行為尚屬輕微，且被告為本件強盜行為時，
      其精神狀況仍可辨別該行為係屬違法。況承前述，被告以
      單手持槍指著證人甲○○左肩胸時，另一隻手隨即強取甲○○手上之皮包，且於得手迄被逮捕均未丟棄該皮包。綜
      上所述，可證被告具有為自己不法所有之意圖甚明，究不
      能以被告未喝令甲○○交出財物等語，即認被告不具有為
      自己不法所有之主觀意圖。被告仍以前詞置辯，亦不足採
      。
    (5)綜上所述，被告於上開時、地，意圖為自己不法所有之犯
      意，以上開強暴之方法，至使甲○○不能抗拒，而取得甲○○內置有上開財物之皮包1只，被告之行為自屬強盜行
      為。
   2、爭點二：被告之行為是否有刑法第19條之適用？
    (1)按行為時因精神障礙或其他心智缺陷，致不能辨識其行為
      違法或欠缺依其辨識而行為之能力者，不罰。行為時因前
      項之原因，致其辨識行為違法或依其辨識而行為之能力，
      顯著減低者，得減輕其刑，刑法第19條第1項、第2項定有
      明文。參酌其立法理由載明：「關於責任能力之內涵，依
      當前刑法理論，咸認包含行為人辨識其行為違法之能力，
      以及依其辨識而行為之能力。至責任能力有無之判斷標準
      ，多認以生理學及心理學之混合立法體例為優。易言之，
      區分其生理原因與心理結果二者，則就生理原因部分，實
      務即可依醫學專家之鑑定結果為據，而由法官就心理結果
      部分，判斷行為人於行為時，究屬無責任能力或限制責任
      能力與否。在生理原因部分，以有無精神障礙或其他心智
      缺陷為準；在心理結果部分，則以行為人之辨識其行為違
      法，或依其辨識而行為之能力，是否屬不能、欠缺或顯著
      減低為斷。行為人不能辨識其行為違法之能力或辨識之能
      力顯著減低之情形，例如，重度智障者，對於殺人行為完
      全無法明瞭或難以明瞭其係法所禁止；行為人依其辨識違
      法而行為之能力欠缺或顯著減低之情形，例如，患有被害
      妄想症之行為人，雖知殺人為法所不許，但因被害妄想，
      而無法控制或難以控制而殺害被害人。」。
    (2)證人乙○○於95年11月30日本院審理中證述：「95年6月
      底被告住院期間我是他的主治醫師。被告有嚴重的躁鬱症
      及恐慌症。被告有被害妄想症、幻聽、情緒起伏大也非常
      衝動…95年7月7日案發當日被告還在羅東博愛醫院住院中
      。…95年7月7日之前幾日他的情緒一直都不穩定，睡眠情
      形不好，被告被同病房的病人打擾晚上幾乎都沒睡持續好
      幾天。依照我對被告的瞭解，被告是處於精神不穩定狀態
      ，我們有增加藥物的劑量，以這種劑量，通常人都會睡好
      幾天，但是被告仍無法安眠。…在我看來被告知道他的行
      為是錯的…以我對被告犯案前幾天的觀察，被告的控制力
      與常人差很多，辨別行為違法能力他是知道的，但是無法
      控制自己的行為，就是他的控制力降低。以專業來看，控
      制力差是一種病態，被告可能知道他的行為錯，但對行為
      後果辨識能力也會變差，被告衝動控制能力很差，很難控
      制他每個行為。依我對病人案發前幾天連續觀察，我認為
      被告精神狀態已達精神耗弱，依其辨識而行為的能力確實
      有顯著的降低。被告行為當日早上我有巡視病人病情，被
      告當時精神狀況，被告前一晚完全沒睡，他有跟我要求更
      換成為之前門診用藥，他認為門診的藥還可以讓他睡3、4
      個小時，案發當天早上，那時情緒就已經很不穩定，依我
      的判斷，案發當日早上已經達精神耗弱，就是他的辨識而
      行為的能力已較常人為低。」等語（見本院卷第129頁至
      第132頁）。佐以被告自82年6月28日至95年7月7日案發時
      ，即因精神疾病陸陸續續在羅東博愛醫院精神科就診治療
      ，此有博愛醫院病歷資料1份在卷足憑。可證被告確實因
      患有躁鬱症及恐慌症等精神障礙，其衝動控制能力差，致
      依其辨識而行為之能力，較普通人之平均程度顯然減低，
      為限制責任能力之人，依上開法條規定及說明，其已符合
      刑法第19條第2項之規定，得減輕其刑。
   3、綜上論證，被告於上開時、地，以上開強暴之方法，為上
      開強盜之行為，事證明確。
三、論罪科刑之理由：
（一）被告丙○○所為，係犯刑法第328條第1項之強盜罪。
（二）被告於本件強盜行為時，因患有躁鬱症、恐慌症等精神障
      礙，其衝動控制能力差，致依其辨識而行為之能力，較普
      通人之平均程度顯然減低，為限制責任能力之人，依刑法
      第19條第2項規定，減輕其刑。
（三）被告為本件強盜犯行時，尚在博愛醫院住院期間，因患有
      上開精神疾病，衝動控制能力差，且多日失眠情緒不穩，
      始自行步出醫院，至中山公園，持不具殺傷力之空氣手槍
      1 枝指著被害人甲○○，並強取甲○○所有之皮包1只，
      本院綜合審酌被告上開犯罪情節、手段尚屬輕微，難認被
      告有嚴重可責之惡性存在，本院認如量處被告強盜罪法定
      最低度之刑即有期徒刑5年，依本件實際犯罪情狀而言，
      尚屬過苛，顯屬情輕法重，有傷一般國民對於法律之情感
      ，故綜合前述各情，認被告此部分犯罪情狀尚堪憫恕，依
      刑法第59條規定，酌量減輕其刑，並遞減輕其刑。
（四）審酌被告無犯罪前科，有臺灣高等法院被告前案紀錄表1
      份在卷可參，素行良好，惟其不思循正途賺取生活所需，
      反圖不勞而獲，竟持上開槍枝強盜被害人皮包1只，雖事
      後經路人合力逮捕，被害人得以領回皮包，然仍造成被害
      人精神上受到驚嚇，並危害社會安寧秩序，及考量被告患
      有精神疾病，衝動控制能力差，而犯下本案，且於犯罪後
      坦承客觀犯罪事實，態度良好等一切情狀，量處如主文所
      示之刑。
（五）被告前未曾因故意犯罪受有期徒刑以上刑之宣告，有臺灣
      高等法院被告前案紀錄表1份在卷可參，其因一時衝動而
      誤蹈法網，且其犯罪後已深知悔悟，本院認其經此起訴、
      審判後，當知警惕，應無再犯之虞，認其所宣告之刑，以
      暫不執行為適當，併予宣告緩刑3年，以啟自新。
（六）至於扣案之不具殺傷力空氣手槍1枝（槍枝管制編號00000
      00000），雖係供被告強盜使用之物，惟被告供稱係其撿
      到之物，並非其所有，復無證據證明該槍枝係他人所丟棄
      之物，故該槍枝既非被告所有，爰不予宣告沒收。
（七）末按因有刑法第19條第2項及第20條之原因，其情狀足認
      有再犯或有危害公共安全之虞時，於刑之執行完畢或赦免
      後，令入相當處所，施以監護。但必要時，得於刑之執行
      前為之。前2項之期間為5年以下。但執行中認無繼續執行
      之必要者，法院得免其處分之執行，刑法第87條第2項、
      第3項分別定有明文。本院審酌證人乙○○上開證詞，認
      被告所患躁鬱症、恐慌症等精神障礙，使其自我行為控制
      力明顯不足，對於自身、家庭及公眾安全均有危害之虞，
      為避免被告再為類似違法舉措，基於社會防衛之觀點，實
      有使其進入相當之監護處所施以治療之必要，爰併依刑法
      第87條第2項、第3項規定，宣示於刑之執行前令入相當處
      所，施以監護3年，期依保安處分執行法第46條、第47條
      規定送往精神病醫院或其他醫療團體，施以適當之治療並
      監視其行動，以資矯正，俾維公安。
四、適用之法律：
（一）程序法方面：刑事訴訟法第299條第1項前段。
（二）實體法方面：刑法第328條第1項、第19項第2項、第59條
      、第74條第1項第1款、第87條第2項、第3項。
本案經檢察官沈念祖到庭執行職務。
中    華    民    國    95    年    12    月    14    日
                  刑事第四庭    審判長法  官  林楨森
                                      法  官  謝佩玲
                                      法  官  蘇錦秀
以上正本證明與原本無異。
如不服本判決應於收受本判決後10日內向本院提出上訴書狀，其
未敘述上訴理由者，並得於提起上訴後10日內向本院補提理由書
狀(均須按他造當事人之人數附繕本)「切勿逕送上級法院」。
                                      書記官  葉瑩庭
中    華    民    國    95    年    12    月    18    日
附錄本案論罪科刑法條
★刑法第328條第1項：
意圖為自己或第三人不法之所有，以強暴、脅迫、藥劑、催眠術
或他法，至使不能抗拒，而取他人之物或使其交付者，為強盜罪
，處5年以上有期徒刑。


司法院資訊處製作；財團法人民間司法改革基金會備份。
